【裁判字號】    89,訴,229
【裁判日期】    900330
【裁判案由】    偽造有價證券等
【裁判全文】
臺灣臺北地方法院刑事判決                          八十九年度訴字第二二九號
    公  訴  人  臺灣臺北地方法院檢察署檢察官
    被      告  乙○○
    指定辯護人  本院公設辯護人戊○○
    被      告  甲○○
    選任辯護人  楊秋合律師
右列被告因偽造有價證券等案件，經檢察官提起公訴（八十八年度偵字第一○五三九
號、八十八年度偵字第一七六八九號、八十八年度第二七二二○號），本院判決如左
：
    主  文
乙○○、甲○○均無罪。
    理  由
一、公訴意旨略以：被告乙○○與甲○○共同意圖為自己不法之所有，於民國八十五
    年七月間，佯稱渠等取得經營權之江明營造工程股份有限公司（下稱江明營造公
    司）已取得華商聯合服務大樓四十二樓之帷幕牆工程，欲轉包予己○○○建材有
    限公司（下稱帷一公司），致帷一公司不疑有他，與之簽訂工程合約，並依約交
    付保證金新台幣（下同）五百萬元，渠等則未經江明營造公司負責人庚○○同意
    ，擅自盜刻印章，偽以江明營造公司名義簽發同面額之本票一紙，交予帷一公司
    以供擔保；乙○○與甲○○復基於概括犯意，於同年九月間，佯稱欲轉包渠等所
    承包大陸深圳市○○○路長興大廈之裝潢工程，向丁○○借款一百七十萬元，並
    交付甲○○簽發之本票一紙供擔保；詎簽約後被告等旋即避不見面，經查證發現
    被告等並未承包前開工程，且所交付由江明營造公司簽發之本票係屬偽造，至此
    ，帷一公司及丁○○始知受騙。因認被告二人涉有刑法第二百零一條第一項之偽
    造有價證券罪嫌及同法第三百三十九條第一項之詐欺罪嫌。
二、公訴人認被告乙○○、甲○○涉有詐欺、偽造有價證券之犯嫌，無非以上開犯罪
    事實業據被害人等指訴歷歷，而證人庚○○即江明營造公司負責人於偵訊時亦稱
    並未授權被告乙○○使用江明營造公司印章及公司負責人庚○○之印章供簽發本
    票使用，並有被告乙○○與庚○○所簽訂之合約書、本票及宣示判決筆錄附卷可
    稽，為其主要論據。惟訊據被告乙○○、甲○○則堅決否認涉有上開犯行，被告
    乙○○辯稱伊係巍新貿易公司之負責人，與華泉公司簽約取得承攬興建「台灣華
    商聯合服務中心大樓」之工程後，因巍新公司係貿易公司依法不得承攬興建大樓
    工程，故伊與庚○○合作，由庚○○讓與其下之江明營造公司給伊經營，並於協
    議書中明定：「一、一切公司運作資金由乙方（即乙○○）負責，且乙方有全權
    之經營權……四、甲（即庚○○）乙雙方同意甲方為董事長，財務由乙方管理」
    ，根據雙方協議書上之約定，伊既係負責江明營造公司財務，自有權使用江明營
    造公司及負責人庚○○之印章，且伊與庚○○於八十五年七月二日簽訂合作協議
    書後，於同年月三日即與本案另一被告甲○○簽訂協議書，約定由甲○○全權經
    營江明營造公司，並由甲○○就江明營造公司及庚○○之印章之使用負完全之責
    任，縱使有偽造有價證券之犯行，亦係被告甲○○所為，與伊無關等語。被告甲○○則辯稱伊係被告乙○○所經營巍新公司之員工，江明營造公司與告訴人帷一
    公司簽訂之帷幕牆工程契約是被告乙○○與帷一公司負責人辛○○在被告乙○○
    之住處即台北市○○路三七巷十五號三樓兩人共同簽訂，本案之本票也是被告乙○○親自用印簽發給帷一公司，因係帷一公司負責人辛○○堅持合約書必須有律
    師作見證，被告乙○○才會叫他與辛○○一同至謝曜焜律師事務所辦理見證手續
    ，伊只是見證人，並非契約當事人，且被告乙○○雖與伊在八十五年七月三日簽
    訂由伊全權經營江明營造公司之協議書，但被告乙○○始終未將印章交由伊保管
    使用，又公訴人所指向丁○○（現名丙○）借款一百七十萬元一事，係伊私人向
    丁○○所借之款項，與大陸深圳裝潢工程無關，並非江明營造公司所借款項等語
    。
三、按犯罪事實應依證據認定之，無證據不得推定犯罪事實，刑事訴訟法第一百五十
    四條定有明文。又刑法第二百零一條第一項之偽造有價證券罪，所稱「偽造」乃
    指無權制作有價證券之人，假冒他人名義，或逾越有制作權人之授權範圍，而制
    作外觀上具有有價證券形式之虛偽證券之行為而言。至於已否得所有人之授權，
    或有無逾越、逸脫授權範圍，而制作成有價證券，則不以明示之授權為判定其有
    無適法權源之唯一準據。另按刑法上所謂偽造有價證券，以無權簽發之人冒用他
    人名義簽發為要件，如果行為人基於本人之授權，或其他原因有權簽發者，則與
    無權之偽造行為不同。最高法院五十三年度台上字第一八一○號判例可資參照。
四、經查：被告乙○○所經營之巍新公司確曾與華泉公司簽訂承攬興建「台灣華商聯
    合服務中心」工程契約，並依約由其指定江明營造公司承攬興建之事實，有工程
    合約二份在卷可稽，而證人即華泉公司負責人金成經之秘書王若蘭於本院八十七
    年度易字第一七八七號審理中到庭證稱：「乙○○去了（公司）許多次，都是問
    台中的大樓到底如何，但是金成經說一定會蓋，乙○○很急，但金成經常跑國外
    ，乙○○找了許多次，說被人催得很緊，無法交待」等語屬實（參本院八十七年
    度易字第一七八七號卷八十七年七月三日訊問筆錄），是被告乙○○此部分所辯
    堪信為真實，故被告乙○○並非係以莫須有之工程來詐騙告訴人帷一公司致使告
    訴人陷於錯誤而交付履約保證金五百萬元予被告乙○○。又查：被告乙○○與江
    明營造公司負責人庚○○於八十五年七月二日所簽協議書，其中第一條載明『一
    切公司運作資金由乙方（即被告乙○○）負責，且乙方有全權之經營權。』橫諸
    社會經驗法則，此協議書係屬於一般營造廠商所謂之『借牌』，即營造公司負責
    人（出借人）將公司借由他人（借用人）營運，而出借人依雙方彼此約定之方式
    抽取佣金，出借人雖為營造公司名義上之負責人，惟並不參與公司運作過程，該
    營造公司之運作係由借用人全權負責，借用人成為營造公司實質上之負責人，在
    此「借牌」之模式下，既然出借人已不參與公司運作，而借用人借牌之目的係要
    利用營造公司之名義向外爭取工程以謀取利潤，借用人自有必要使用該營造公司
    之公司印章及營造公司名義上負責人（即出借人）之印章以對外為法律行為，故
    難謂被告乙○○於與庚○○簽署江明營造公司營運協議書時並未取得庚○○同意
    其使用江明營造公司印章及庚○○之印章；又證人庚○○於本院八十七年易字第
    一七八七號審理中到庭證稱乙○○與伊原本經營不善之江明營造公司合夥，財物
    由乙○○管理，乙○○並因此交付一百十萬元予庚○○做為技師費所需，有便條
    紙附在偵查卷可稽；至於乙○○有用江明營造公司名義在台中接案子之事實，因
    伊有印章及契約正本，所以正式簽約一定要告知伊等語無訛（參本院八十七年度
    易字第一七八七號卷八十七年九月十八日訊問筆錄）；而本院八十七年易字第一
    七八七號刑事判決被告乙○○被訴詐欺案無罪，並經臺灣高等法院八十七年上易
    字第六八二六號判決無罪確定在案，觀諸該案被告乙○○被訴犯罪事實，幾與本
    案雷同，均是被告向華泉公司簽訂承攬興建「台灣華商聯合服務中心」之工程後
    ，依約轉包予他公司，據上開本院八十七年易字第一七八七號刑事無罪判決亦認
    定：「被告所經營之巍新公司因係貿易公司，不得承攬興建大樓工程，乃與庚○○所負責而，指定江明營造公司承攬該工程，被告乙○○並因此交付一百十萬元
    予庚○○做為技師費所需，被告乙○○並曾告知庚○○有用江明公司名義在台中
    接案子之事實，亦據證人庚○○到庭證述無訛，並有證人庚○○以便條紙所簽寫
    之收據附卷可稽。」是庚○○對借牌與被告乙○○，由被告乙○○負責簽約、資
    金籌措及給付款項等情知之甚詳。橫諸前述關於一般營造廠商所謂之『借牌』經
    驗法則，庚○○既與被告乙○○簽訂如協議書內容之契約，庚○○又已收取被告
    乙○○給付之技師費用，足可推論庚○○已有默示被告乙○○可使用江明營造公
    司及庚○○之印章用以公司營運或簽發支票用途。又被告乙○○既已得到庚○○
    之允許而使用江明營造公司及庚○○之印章，則被告乙○○與被告甲○○間簽訂
    之協議書，約定由被告甲○○保管使用江明營造公司及庚○○之印章，即被告甲○○使用江明營造公司及庚○○之印章亦非屬無權使用。觀諸首揭法條及判例，
    無論系爭支票係由被告乙○○或是被告甲○○所簽發，均係在江明營造公司負責
    人庚○○之允許下有權使用江明營造公司及庚○○之印章，簽發之本票自非屬偽
    造有價證券，自難以偽造有價證券罪相繩。又被告乙○○亦確實有向華泉公司承
    攬「台灣華商聯合服務中心大樓」之工程已如前述，故公訴人所稱被告二人並未
    承包「台灣華商聯合服務中心大樓」之論述顯屬無據，自不構成被告二人使用詐
    術訛騙告訴人之理由。此外，復查無其他積極證據足證被告二人有公訴人所指之
    此部詐欺、偽造有價證券之犯行，自不能證明彼等犯罪，應為被告二人無罪判決
    之諭知。
五、次查：關於公訴人於起訴書中另指被告二人復基於概括犯意，於八十五年九月間
    ，佯稱欲轉包渠等所承包大陸深圳市○○○路長興大廈之裝潢工程，向丁○○（
    現改名為丙○）借款一百七十萬元，並交付甲○○簽發之本票一紙供擔保；詎簽
    約後被告等旋即避不見面，經查證發現被告等並未承包前開工程，至此丁○○始
    知受騙，因認被告二人又涉有刑法第三百三十九條第一項之詐欺罪嫌部分，被告
    甲○○辯稱係其個人私下向丁○○所借之款項，與大陸深圳工程無關，因個人經
    濟因素無法還款，造成告訴人丁○○誤會其有惡意詐欺之意圖等語，與告訴人丙○（即丁○○）到庭證述八十五年九月間伊與甲○○間純粹係私人借貸，乙○○
    並未向伊借錢，而當初所提起之告訴係誤會一場等語相符（參本院九十年三月十
    六日訊問筆錄）；而被告甲○○與告訴人丁○○並就此借款達成和解，有和解契
    約書一份在卷可稽，足見被告甲○○自始並無詐欺意圖，自難以詐欺罪相繩；此
    外，復查無其他積極證據足證被告甲○○涉有公訴人所指此部之詐欺犯行，自不
    能證明其犯罪，應為被告甲○○無罪判決之諭知。又因係被告甲○○之私人借款
    ，自與被告乙○○無涉，此外又查無其他積極證據足證被告乙○○有涉有公訴人
    所指此部之詐欺、偽造有價證券之犯行，被告乙○○自亦應為無罪之諭知。
據上論斷，應依刑事訴訟法第三百零一條第一項判決如主文。
本案經檢察官許永欽到庭執行職務
中      華      民      國    九十      年      三      月     三十    日
日臺灣臺北地方法院刑事第二庭
                                          法  官   張   宇   樞
右正本證明與原本無異。
如不服本判決，應於判決送達後十日內，向本院提出上訴狀。
                                           書記官    楊  麗  娟
中      華      民      國    九十      年      三月     三十    日


司法院資訊處製作；財團法人民間司法改革基金會備份。
